【裁判字號】    90,台上,1326
【裁判日期】    900308
【裁判案由】    常業詐欺等罪
【裁判全文】
最高法院刑事判決                                九十年度台上字第一三二六號
    上  訴  人  甲○○
    選任辯護人  吳
    上  訴  人  乙○○
右上訴人等因常業詐欺等罪案件，不服台灣高等法院台南分院中華民國八十七年十二
月三十日第二審判決（八十七年度上易字第一五九五號，起訴案號：台灣台南地方法
院檢察署八十六年度偵字第八○三四號、第一三五五八號），提起上訴，本院判決如
左：
    主  文
原判決撤銷，發回台灣高等法院台南分院。
    理  由
本件原判決認定上訴人甲○○係領有執照之醫師，上訴人乙○○則未取得合法醫師資
格，二人均有違反醫師法案件前科，竟不知悛悔，自民國八十五年四月一日起至八十
六年二月二十八日止，基於共同犯意之聯絡，由甲○○在台南縣關廟鄉○○街七六號
開設「慶銨診所」，並為該診所之負責醫師，並由甲○○與中央健康保險局簽約，使
「慶銨診所」成為全民健保特約診所。甲○○明知乙○○未取得醫師執照，並非合法
之醫師，竟基於幫助之犯意，由乙○○在該診所內，於八十五年七月間至八十六年二
月間，為患者張鄭玉秀、林麗珠看病，開立處方而擅自執行醫療業務，甲○○、乙○
○均明知有些病患係由乙○○擅自執行醫療業務診療，竟共同基於概括犯意，推由甲
○○在該診所業務上製作之「中央健保特約診所醫療費用請領總表」上，不實填載由
合格醫師甲○○看診之件數，並於申請表上蓋用甲○○自己之印章，登載完成後，再
基於共同意圖為自己不法所有之犯意聯絡，推由甲○○按月行使前開登載不實之「中
央健保特約診所醫療費用請領總表」，向中央健康保險局申請醫療給付，使中央健康
保險局承辦人員陷於錯誤而先後如數給付共計新台幣（下同）七千二百七十元給甲○
○，足以生損害於中央健康保險局，乙○○、甲○○並以之為常業。另甲○○承上常
業詐欺之犯意，自八十六年一月二十二日起至八十六年二月二十八日止，明知保險對
象蔡其德、呂佩娟、李劉秀雲、黃順榮、曾梅蘭、謝秀雲、黃勝營、黃繼堯等人並未
至其診所就診，竟仍在健保卡蓋格以換給眼藥水、羊乳片、尿布疹藥膏、胃乳、藥布
、維他命Ｃ、酸痛藥布等非對症物品，並在其業務上所掌管之病歷表上作不實之記載
，及在其業務上製作之「中央健保特約診所醫療費用請領總表」上，不實填載由甲○
○看診之件數，並於申請表上蓋其印章，由其按月行使前開內容登載不實之「中央健
保特約診所醫療費用請領總表」，向中央健保局申請醫療給付，使該局承辦人員陷於
錯誤亦先後如數給付共計四千五百六十元予甲○○，並足以生損害於中央健康保險局
及投保大眾之權益。迄八十六年四月間，中央健康保險局南區分局派員訪查該診所詐
領健保給付一案時，因保險對象張鄭玉秀、林麗珠表示該診所係由乙○○執行醫療業
務，而循線查知上情。因而撤銷第一審不當之科刑判決，依牽連關係從一重改判均論
處甲○○、乙○○共同以犯詐欺取財罪為常業罪刑，固非無見。
惟查：(一)刑事訴訟法第九十五條第一款規定：「訊問被告應先告知犯罪嫌疑及所犯所
有罪名。罪名經告知後，認為應變更者，應再告知。」，此乃被告在刑事訴訟上應受
告知之權利，為行使防禦權之前提。其所謂「犯罪嫌疑及所犯所有罪名」，除起訴書
所記載之犯罪事實及所犯法條外，自包含依刑事訴訟法第二百六十七條規定起訴效力
所擴張之犯罪事實及罪名。法院就此等新增或變更之罪名，均應於其認為有新增或變
更之情形時，隨時、但至遲於審判期日踐行上開告知之程序，使被告知悉而充分行使
其防禦權，始能避免突襲性裁判，而確保其權益；否則，如僅就原起訴之犯罪事實及
罪名調查、辯論終結後，擅自擴及起訴書所記載以外之犯罪事實或變更起訴書所引應
適用之法條而為判決，就此等未經告知之犯罪事實及新罪名而言，無異剝奪被告依同
法第九十六條、第一百七十三條、第二百八十九條等規定所應享有之辯明罪嫌及辯論
（護）之權利，其所踐行之訴訟程序，即難謂於法無違。本件檢察官對乙○○之起訴
法條係犯醫師法第二十八條第一項前段之罪嫌，對甲○○之起訴法條則係犯醫師法第
二十八條第一項前段、刑法第二百十六條、第二百十五條之行使業務上登載不實文書
及第三百三十九條第一項之詐欺取財等罪嫌，原審既認乙○○除犯醫師法第二十八條
第一項前段之無照行醫罪外，併認所犯刑法第二百十六條、第二百十五條之行使業務
登載不實文書、第三百四十條之常業詐欺等罪行，雖未經起訴，但與起訴事實有方法
、結果之牽連關係，為裁判上一罪，而得予併為審理外，另將甲○○所犯刑法第三百
三十九條第一項之詐欺取財罪，以其基本社會事實相同，而予變更罪名為常業詐欺。
但原審就乙○○該擴張之行使業務登載不實文書、常業詐欺等罪及甲○○所變更罪名
之常業詐欺罪之犯罪事實及罪名，均未於審判期日或之前踐行上開告知之程序，使甲
○○、乙○○為充分之辯論及防禦，即逕行判決，此有原審各次訊問及審判筆錄在卷
可稽，其所踐行之訴訟程序，自屬違法。(二)科刑之判決書，須將認定之犯罪事實詳記
於事實欄，然後於理由內逐一說明其憑以認定之證據，以使事實與理由兩相一致，方
為合法。倘事實欄已有及，而理由內未加說明，是為理由不備。本件原判決事實認
定上訴人等推由甲○○或由甲○○承同一常業詐欺犯意自行為「慶銨診所」辦理向中
央健康保險局申請張鄭玉秀、林麗珠、蔡其德、呂佩娟、李劉秀雲、黃順榮、曾梅蘭
、謝秀雲、黃勝營、黃繼堯等人之醫療給付，使中央健康保險局承辦人員陷於錯誤而
先後如數給付七千二百七十元及四千五百六十元予甲○○。惟理由內卻未說明其憑以
認定中央健康保險局有無撥付「慶銨診所」上開醫療給付款及該醫療給付款金額如何
確定之證據及其認定之理由，難謂無證據上理由不備之違法。(三)按刑法第三十一條第
一項，限於因身分或其他特定關係成立之罪，其無特定關係之人與之共犯別無處罰法
條時，始有其適用。如非基於身分或特定關係之犯罪行為，共同正犯間之處罰，並無
適用本條之必要。又醫師法第二十八條第一項前段之犯罪，以未具有合法醫師資格，
為犯罪構成要件之一，並非因身分或其他特定關係而成立之犯罪。依原判決認定之事
實，乙○○未取得合法醫師資格，而擅自執行醫療業務，甲○○雖具有合法醫師資格
，但明知上情，仍容由乙○○在其診所執行醫療業務等情。則甲○○雖具有合法醫師
資格，然與未具合法醫師資格之乙○○共同實施犯罪，雖醫師法第二十八條第一項前
段之罪並非因身分或特定關係成立之犯罪，而無適用刑法第三十一條第一項處罰之必
要，但甲○○既與乙○○就所犯醫師法第二十八條第一項前段之罪，彼此間有犯意之
聯絡（見原判決事實一第五行）及行為之分擔，自應依刑法第二十八條規定論以共同
正犯，乃原判決竟認合格醫師與無照行醫者共同實施，該合格醫師尚不能成立醫師法
第二十八條第一項之無照行醫罪之共同正犯，故認甲○○應係該罪之幫助犯（見原判
決理由四(一)），自有適用法則不當之違背法令。甲○○、乙○○上訴意旨指摘原判決
不當，非全無理由，應認原判決有撤銷發回更審之原因。
據上論結，應依刑事訴訟法第三百九十七條、第四百零一條，判決如主文。
中      華      民      國     九十     年      三      月      八      日
                              最高法院刑事第十一庭
                                  審判長法官  陳  炳  煌
                                        法官  陳  正  庸
                                        法官  楊  商  江
                                        法官  陳  世  雄
                                        法官  吳  信  銘
      右正本證明與原本無異
                                              書  記  官
中      華      民      國     九十     年      三      月     十四     日


司法院資訊處製作；財團法人民間司法改革基金會備份。
